臺灣高等法院臺南分院民事判決　96年度上字第7號
上　訴　人　甲○○
被 上訴 人　台南市總祿境
法定代理人　乙○○
上列當事人間請求返還代墊款事件，上訴人對於中華民國九十五
年十一月三十日臺灣臺南地方法院第一審判決（九十五年度訴更
字第二號）提起上訴，本院於九十六年三月二十日言詞辯論終結
，判決如下：
    主  文
上訴駁回。
第二審訴訟費用由上訴人負擔。
    事  實
甲、上訴人方面：
一、聲明：(一)原判決廢棄。(二)被上訴人應給付上訴人新台幣（下
    同）一百八十二萬六千三百十六元，及自民國九十五年十月
    十日起至清償日止，按年利百分之五計算之利息。(三)願供擔
    保請准宣告假執行。
二、陳述：除與原判決記載相同者引用之外，補稱：
  (一)被上訴人第一屆收入金牌、金龜，是由其財務委員吳松川、
    總務委員藍啟元共同保管，民國（下同）八十七年六月改選
    後，因主任委員莊訓元經商失敗跑路，無法出面辦理移交，
    副主任委員黃獻文身體有病，始由上訴人代替向吳松川、藍
    啟元交出保管之金牌和金龜等列冊移交給第二屆主任委員黃
    有仁，才有上訴人代替出面移交之印章，以上事實並不等於
    上訴人曾保管被上訴人之金錢。
  (二)證人吳松川、藍啟元及乙○○等三人，在原審另案（八十八
    年度南簡字第一九Ｏ六號、八十九年度訴字第十一號）及本
    院另案（八十九年度上易字第一五Ｏ號）審理時所為證述，
    均屬不實，其等涉有偽證之嫌，其證詞不可採信。
  (三)證人徐秀琴於原審及另案曾到庭證述，上訴人從未拿被上訴
    人之錢回去，可見上訴人未保管公款。又該證人亦證稱：吳
    松川要其回去轉達廟裡金錢不夠，請上訴人代為墊款。
  (四)被上訴人向上訴人借代墊款之事，有財務委員吳松川、總務
    委員藍啟元、法定代理人乙○○、許清濱及吳松川之妻吳曹
    玉杯，藍啟元之妻葉彩霞等人，出具之收據、現金支出傳票
    及支票為證，且有被上訴人之支出帳目登記簿可稽。代墊款
    是用作慶典費用，共計二百萬三千九百四十六元，八十七年
    四月二十九日先返還十七萬七千六百三十元，尚欠一百八十
    二萬六千三百十六元，上訴人在四年內曾多次催討，被上訴
    人置之不理。
三、證據：援用原審所提證據。
乙、被上訴人方面：
一、聲明：求為判決：駁回上訴。
二、陳述：除與原判決記載相同者引用之外，補稱：
    被上訴人是有名之老廟，香火很盛有盈餘，上訴人擔任被上
    訴人之監察委員期間，確曾保管部分公款，被上訴人之總務
    、財務委員因須支出，向上訴人領取款項，乃廟裡之公款，
    不能認係上訴人之墊款。
三、證據：援用原審所提證據。
    理  由
一、上訴人主張，其乃被上訴人第一、二屆管理委員會之監察委
    員，被上訴人自八十一年二月至八十五年十月間，先後四十
    七次要求上訴人墊付款項，以辦理建醮慶典及參與其他各廟
    慶典之用，合計共二百萬三千九百四十六元，嗣僅清償其中
    之十七萬七千六百三十元，尚欠一百八十二萬六千三百十六
    元未償還，屢經催討，均未獲置理，爰依代墊之法律關係，
    請求被上訴人如數返還，並加付自九十五年十月十日起至清
    償日止按年息百分之五計算之利息等語。
二、被上訴人則以：上訴人擔任伊監察委員期間，伊收入款項部
    分由上訴人保管，上開代墊款係被上訴人之公款，由吳松川
    、乙○○及藍啟元等人出具收據，向上訴人請款，作為被上
    訴人開銷之用，並非上訴人個人代支出之墊款，被上訴人財
    務正常，不可能積欠被上訴人款項等語，資為抗辯。
三、查兩造對於被上訴人自七十九年至九十年七月間，擔任被上
    訴人之第一、二屆監察委員，如原判決附表所示四十七張現
    金支出傳票、支票，均於附表所示時間，由被上訴人所屬總
    務、財務人員吳松川、藍啟元、法定代理人乙○○、許清濱
    等具名領取上開款項支用，金額共計二百萬三千九百四十六
    元，嗣後曾返還十七萬七千六百三十元之事實，互不爭執，
    並有支出傳票十二紙、收據二紙、支票三十二紙附卷可按（
    見原審九十四年度訴字第八五一號卷，第二十六至九十二頁
    ），上訴人此部分主張，堪以採信。茲上訴人主張，系爭款
    項，係其擔任監委期間，以自己之財產代被上訴人墊付，兩
    造之委任關係既已終止，被上訴人應返還代墊款等語，被上
    訴人則否認其主張，並以前開情詞置辯，是本件應審究者，
    乃上訴人是否確有以自己之款項代墊上開被上訴人之支出？
四、經查：
  (一)法院於確定判決理由中，就訴訟標的以外當事人主張之重要
    爭點，本於當事人辯論之結果，已為判斷時，除有顯然違背
    法令之情形，或當事人已提出訴訟資料，足以推翻原判斷之
    情形外，應解為在同一當事人就該重要爭點有關所提起之他
    訴訟，法院及當事人對該重要爭點之法律關係，皆不得任作
    相反之判斷或主張，以符民事訴訟法上之誠信原則。最高法
    院著有八十四年度台上字第二五三Ｏ號、八十九年度台上字
    第二Ｏ八八號判決可資參照。此即學說上所謂「爭點效」。
  (二)就系爭二百萬三千九百四十六元款項之返還問題，上訴人曾
    於八十八年間，以被上訴人向其借貸為由，就原判決附表編
    號1~9之款項即七十二萬七千三百七十元（九十萬五千元，
    扣除已返還之十七萬七千六百三十元）本於借貸之法律關係
    ，向原審聲請對被上訴人核發支付命令，因被上訴人聲明異
    議，支付命令之聲請視為起訴，由原審以八十九年度訴字第
    十一號為上訴人敗訴判決，上訴人提起上訴，經本院以八十
    九年度上易字第一五Ｏ號駁回其上訴而確定，已經原審依職
    權調取上開卷宗查明，並有上開判決附卷可按（見本院九十
    四年度抗字第五四二號卷，第二二七頁至二四一頁、第二五
    五頁至二六Ｏ頁）。九十二年間，上訴人又就上開二百萬三
    千九百四十六元，再以返還借款、不當得利之法律關係，請
    求被上訴人返還，經原審以九十二年度訴字第一九三Ｏ號受
    理，就其中九十萬五千元部分，以上訴人之起訴，違反一事
    不再理，就其他款項部分則以請求無理由，為上訴人敗訴之
    判決，因上訴人未上訴而告確定，有上開判決影本附卷可按
    （見最高法院九十五年度台抗字第四八八號卷，第二十八頁
    至五十頁）。
  (三)查上開二件兩造間之訴訟，均係針對系爭二百萬三千九百四
    十六元，於上開事件中，上訴人先後依借貸及不當得利之法
    律關係，請求被上訴人返還，上訴人於該事件中，均係提出
    上開支出傳票十二紙、收據二紙、支票三十二紙為書證，並
    以其妻徐秀琴所證述「上訴人未保管公款，廟款由吳松川、
    藍啟元管理」之證言為其主要依據，被上訴人則均以未向上
    訴人借款，亦未曾由上訴人墊款，上開支出均係上訴人擔任
    其監察委員期間，兼管其會計財務所保管之廟（公）款支出
    ，並舉證人吳松川、藍啟元、乙○○、蘇裕益、黃獻文、吳
    明道等人證稱上訴人曾保管廟款為其主要抗辯，原審及本院
    審理上開事件，就兩造間之重要爭點「上開二百萬三千九百
    四十六元，是否係上訴人保管之被上訴人公款、抑或係上訴
    人代墊款（或借貸）」，已讓兩造極盡攻擊防禦之能事，法
    院亦本於兩造之辯論結果，認定「系爭款項係被上訴人所有
    ，由上訴人保管（寄存）」，此觀原審九十二年度訴字第一
    九三Ｏ號判決（第十七頁至二十一頁）、本院八十九年度上
    易字第一五Ｏ號判決（第十一頁至十五頁）之記載即明。茲
    上訴人於本件訴訟，就上開款項仍爭執係其私人所有，其並
    未保管被上訴人之公款，其所舉證據無非係上開訴訟程序中
    所提出之書證、及其妻徐秀琴之證言筆錄，並主張吳松川、
    乙○○、藍啟元等證人之上開證言乃虛偽陳述等語，此項證
    據均係於上開前程序中已主張者，其主張既經法院審理後，
    予以駁斥不採，其於本件訴訟又未提出其他新證據足以推翻
    原判決上開認定，或證明原判決有何違背法令之情事，依上
    開說明，就上開判決所認定之「系爭款項係被上訴人所有，
    由上訴人保管（寄存）」之重要爭點，本院及兩造均應受此
    項認定之拘束，上訴人自不能再為相反之主張，本院亦不得
    為相反之認定，以符民事訴訟法之誠信原則。
  (四)綜上，上訴人主張，其代被上訴人支出上開二百萬三千九百
    四十六元款項一節，違反爭點效（誠信原則），並非可採。
五、從而，上訴人本於返還代墊款之法律關係，請求被上訴人給
    付一百八十二萬六千三百十六元，及自九十五年十月十日起
    至清償日止按年息百分之五計算之利息，為無理由，不應准
    許。其假執行之聲請亦失所附麗，應併予駁回。原審為上訴
    人敗訴之判決，及駁回其假執行之聲請，並無不合。上訴意
    旨指摘原判決不當，求予廢棄改判，為無理由，應予駁回。
    本件事證已臻明確，兩造其餘攻擊防禦方法及證據資料，核
    與本件判決結果不生影響，不予一一論述，併予敘明。
六、結論：本件上訴為無理由，依民事訴訟法第四百四十九條第
    一項、第七十八條，判決如主文。
中　　華　　民　　國　　 96　　年　　4　　月　　3　　 日
                  民事第二庭    審判長法　官　丁振昌
                                      法　官　李素靖
                                      法　官　吳上康
上為正本係照原本作成。
如對本判決上訴，須於判決送達後20日內向本院提出上訴狀，未
表明上訴理由者，應於上訴後20日內，向本院提出理由書（須附
繕本）。依法須繳納裁判費並應委任律師為訴訟代理人，始得上
訴。
中　　華　　民　　國　　96　　年　　4 　　月　　4 　　日
                                      書記官  易慧玲
【附記】
民事訴訟法第466條之1：
(1)對於第二審判決上訴，上訴人應委任律師為訴訟代理人。但上
  訴人或其法定代理人具有律師資格者，不在此限。
(2)上訴人之配偶、三親等內之血親、二親等內之姻親，或上訴人
  為法人、中央或地方機關時，其所屬專任人員具有律師資格並
  經法院認為適當者，亦得為第三審訴訟代理人。
民事訴訟法第466條之2：
　上訴人無資力委任訴訟代理人者，得依訴訟救助之規定，聲請
  第三審法院為之選任律師為其訴訟代理人。
